【裁判字號】    97,家上,25
【裁判日期】    971007
【裁判案由】    離婚
【裁判全文】
臺灣高等法院臺南分院民事判決  97年度家上字第25號
上  訴  人  戊○○
訴訟代理人  江信賢  律師
            曾靖雯  律師
            蔡麗珠  律師
            熊家興  律師
被上 訴 人  丙○○
訴訟代理人  洪梅芬  律師
            李季錦  律師
上列當事人間離婚事件，上訴人對於中華民國97年1月8日臺灣臺
南地方法院第一審判決（96年度婚字第378號）提起上訴，本院
於97年9月23日言詞辯論終結，判決如下：
    主  文
原判決廢棄。
被上訴人在第一審之訴駁回。
第一、二審訴訟費用由被上訴人負擔。
    事  實  及  理  由
一、被上訴人主張：
  (一)、兩造於民國（下同）90年4月1日結婚，婚後感情初尚和睦
      ，直至95年5月20日，兩造因上訴人養女之就學及財務問
      題，從此分房而眠，被上訴人亦因夫妻相處致精神壓力漸
      增。95年11月14日，上訴人以被上訴人摔斷牙齒須就診為
      由，卻將被上訴人送往行政院衛生署嘉南療養院（下稱嘉
      南療養院），在療養院住院46日期間，上訴人僅15次探視
      ，每次探視僅短短10至20分鐘，期間亦不願依照醫師建議
      帶同被上訴人外出接觸社會，俾助於被上訴人病情之改善
      ；至被上訴人於95年12月29日出院，始發現上訴人已擅自
      將被上訴人物品打包，雇用搬家公司搬至被上訴人現居地
      ，迫使兩造分居兩地，上訴人不曾主動探視或問候關心被
      上訴人生活及病情，兩造縱有接觸僅為金錢問題，夫妻情
      分已蕩然無存，客觀上已達於一般人均無法維持婚姻之程
      度等情。爰依民法第1052條第1項第5款、同條第2項之規
      定，請求判決與上訴人離婚。
  (二)、聲明：
    1.上訴駁回。
    2.訴訟費用由上訴人負擔。
三、上訴人則以：
  (一)、婚前上訴人並未隱瞞收養養女之事，反是被上訴人隱瞞其
      罹患精神疾病，被上訴人發病期間，動輒以言語恐嚇上訴
      人母女，或至上訴人開設之便當店擾亂生意，上訴人白天
      須經營便當店，夜間為顧及被上訴人發病時之安全，上訴
      人須在旁看護而無法入睡，多次求助於婚姻協談專家，均
      無法改善；並曾因被上訴人以手電筒毆打上訴人成傷，上
      訴人曾向臺灣臺南地方法院聲請保護令，然在被上訴人一
      再請求下，而當庭撤回保護令。被上訴人於95年11月14
      日至嘉南療養院治療，因被上訴人情緒並不穩定，多次恐
      嚇出院後要將上訴人剁成8塊，醫師建議出院暫時分開住
      ，待被上訴人情緒穩定後再一起生活，至於上訴人打包被
      上訴人物品之事，上訴人亦有告知被上訴人，但被上訴人
      未回答是否同意。基上，被上訴人精神疾病屬於雙向情感
      疾患，躁型，重度伴有精神病行為，發病期間有暴力傾向
      ，上訴人實有無法同居之正當理由。
  (二)、又被上訴人自嘉南療養院出院後，曾至上訴人經營便當店
      用餐，精神尚有些不正常，上訴人幾次與教會姊妹至公司
      暗中關心被上訴人。被上訴人於96年3月11日再度病發至
      署立臺南醫院住院，再次住院期間，上訴人亦每日探視關
      心被上訴人之病況，被上訴人再度出院後，上訴人亦偕同
      教會姊妹至其住處關心被上訴人之生活，並未棄之不理。
      反是被上訴人之家人一再從中阻撓，使兩造婚姻之維持與
      保險受益權均由被上訴人弟、妹掌控，造成兩造之夫妻相
      處問題。另上訴人基於信仰關係，堅持不願離婚，深切期
      待被上訴人莫為人情關係訴請離婚等語，資為抗辯。
  (三)、聲明：
    1.原判決廢棄。
    2.被上訴人在第一審之訴駁回。
    3.第一、二審訴訟費用均由被上訴人負擔。
三、兩造不爭執之事項：
  (一)、兩造於90年4月1日結婚，上訴人於婚前之87年3月23日即
      收養養女丁○○（83年5月13日生），婚後並未育有子女
      ，現婚姻關係仍存續中。
  (二)、被上訴人曾於95年5月9日上午6時40分許，在上訴人現住
      處，持手電筒打傷上訴人，經上訴人聲請臺灣臺南地方法
      院核發95年度暫家護字第111號暫時保護令，視為已有通
      常保護令之聲請，而經上訴人於95年10月31日當庭請求撤
      回，經同法院於95年12月25日以95年度家護聲字第29號裁
      定撤銷前開暫時保護令在案。
  (三)、被上訴人於婚前即罹患精神疾病，曾於婚後之95年11月14
      日至95年12月29日經上訴人送至嘉南療養院住院46日，期
      間上訴人曾探視被上訴人15次，惟未帶同被上訴人外出，
      而係由被上訴人其他親屬帶同外出，並由被上訴人胞妹莊
      錦碧辦理出院手續。被上訴人又曾發病而於96年3月12日
      至96年3月19日至署立臺南醫院住院8日。
  (四)、上訴人於被上訴人於嘉南療養院住院前，原同住於上訴人
      現住所，上訴人並在該址經營便當飲食店，上訴人於被上
      訴人上述住院期間，未經被上訴人同意，將被上訴人個人
      衣物打包，雇用搬家公司搬至被上訴人現居地，搬家費用
      亦向被上訴人索取，此後兩造開始分居。
  (五)、上訴人於96年1月9日應被上訴人要求，將其為被上訴人保
      管之郵局、高雄銀行、臺南市農會之存摺、印章及提款卡
      返還，並計算其為被上訴人支付之便當、醫療、搬家等費
      用，合計31,110元，由被上訴人償還之。
  (六)、被上訴人於國泰人壽投保之保險，原受益人為上訴人，被
      上訴人於96年1月18日申請變更為其胞弟莊東星，嗣兩造
      96年3月30日協議，於同日將受益人再變更回上訴人，並
      約定由上訴人給付被上訴人35萬元，再將其高雄銀行安平
      分行存摺及提款條（預立日期為96年4月13日）交保管人
      陳美芳保管，惟之後上訴人已將上開存摺、提款條取回。
  (七)、被上訴人已於96年5月1日自中華電信公司以優惠專案退休
      ，並定期至成大醫院擔任志工。
  (八)、以上事實，有戶籍謄本、收據、付款明細表、國泰人壽保
      險股份有限公司96年7月3日國壽字第96070030號函附保單
      號碼0000000000變更申請書影本、中華電信出勤紀錄表、
      中華電信股份有限公司退休證明書、成大醫院志工服務時
      數登錄表、原始保險單、臺灣臺南地方法院95年度暫家護
      字第111號暫時保護令、署立臺南醫院診斷證明書、臺灣
      臺南地方法院95年度家護聲字第29號民事裁定書、嘉南療
      養院診斷證明書、邱綜合醫院診斷證明書在卷可稽，且有
      國泰人壽公司96年7月3日函檢送之保單變更申請書，及嘉
      南療養院96年9月27日函附之探視紀錄、出院手續辦理單
      、社會工作紀錄等資料為憑（見原審卷第5至8、30至37、
      153至158、190至194、224至225、229、231至233頁），
      且為兩造所不爭執，自堪信為真實。
四、至於被上訴人主張上訴人將被上訴人送醫治療後，不但未盡
    照顧之責，出院後尚迫使被上訴人另居於他處，顯為惡意遺
    棄被上訴人，兩造之婚姻客觀上已達於一般人均無法維持之
    程度，應有民法第1052條第1項第5款、同條第2項離婚事由
    ，訴請准予判決兩造離婚等情，則為上訴人所否認，並以前
    開情詞置辯。是本件應審酌者為：(1)、上訴人是否惡意遺棄
    被上訴人？(2)、是否構成民法第1052條第2項離婚之重大事
    由？
    茲查：
  (一)、上訴人是否惡意遺棄被上訴人？：
    1.按夫妻之一方以惡意遺棄他方者，必須有違背同居義務之
      客觀事實，及拒絕同居之主觀情事，始為相當。
    2.被上訴人固主張上訴人將其送醫治療後，即置之不理，未
      善盡照顧之責等情，然查：
    (1)被上訴人因罹患精神疾病之故，於95年11月14日至同年12
      月29日，至嘉南療養院住院治療共46日，住院期間上訴人
      曾探視被上訴人15次，有嘉南療養院96年9月27日嘉南般
      字第0960004955號函附訪客登記本、簽到簿影本附卷可稽
      （見原審卷第87、104至107頁）；另於96年3月11日至同
      年月21日，再因精神疾病復發，而至署立臺南醫院住院治
      療共11日，期間上訴人亦曾探視3次等事實，有行政院衛
      生署臺南醫院97年5月30日南醫歷字第0970004202號函附
      護理記錄附卷為佐（見本院卷第111至113頁）。依上開各
      情，上訴人於被上訴人住院期間仍有固定探視之事實，並
      未對於被上訴人棄之不理，再慮及上訴人仍須兼顧家庭之
      經濟收入，則上訴人為維持便當店之正常經營，僅得於便
      當店休息空暇前往探視，衡情自難以苛責，尚不得以上訴
      人於前揭被上訴人住院期間，並未每日前往探視，即謂上
      訴人對於被上訴人未盡照顧之責，或有何遺棄之惡意。
    (2)又依證人即嘉南療養院社福員周永敏於原審之證述：「原
      告（即被上訴人）那時候住院不到一個月，原告家屬可以
      來帶原告外出，因為被告（即上訴人）有些擔憂，表示病
      人有一些不恰當的行為，希望住院能超過兩個月之後，再
      討論外出的事宜，後來被告也同意原告的家屬來帶原告外
      出」等情（見原審卷第112頁），及證人即被上訴人之妹
      莊錦碧證稱：「（問：嘉南療養院醫生建議被告帶原告外
      出，但被告都沒有照辦？）醫生沒有這樣建議，這是我們
      家屬提出的，醫生也同意，我們也有帶原告出去」等語明
      確（見原審卷第48頁），是關於被上訴人於嘉南療養院住
      院期間應否帶同外出之爭執，依上開證人之證詞顯示，應
      係因上訴人與被上訴人家屬間對於被上訴人病情進展主觀
      認知不同所生之衝突。從而，被上訴人遽指上訴人拒絕依
      照醫生建議帶同被上訴人外出之云云，顯非事實。
    (3)至於被上訴人自嘉南療養院辦理出院之過程，業據嘉南療
      養院97年6月11日嘉南般字第0970002836號函之病情說明
      ：「五依病歷記載，個案住院期間，頻要求案妹及案妻來
      辦理出院，表示要盡快返回工作崗位上班，於民國95年12
      月29日由案妹來訪，要求辦理住院，評估個案當時病情有
      所進步，較難配合病室規則及服藥，且已無出現威脅攻擊
      之行為，惟其仍話量多、情緒起伏大、思考鬆散，宜續住
      院治療，但案妹仍堅持辦理出院，和案妹討論後，辦理自
      動出院，並衛教其服藥及返診之重要性」等情明確（見本
      院卷第118至119頁），證人周永敏亦證述：「出院手續也
      是雙方家屬協調，由原告家屬辦理出院手續，依照醫院的
      手續是按照法律的規定，配偶及子女優於父母及手足，因
      為家屬的衝突，會對病人的病情有不良的影響，所以才會
      進行協調，雙方都會影響病人的病情」等情（見原審卷第
      112頁）。是參之被上訴人當時客觀病況雖已有進展，但
      依院方認應持續住院治療為宜之情形下，最後雖因被上訴
      人家屬之堅持而辦理出院，惟對於是否應辦理出院乙事，
      上訴人及被上訴人家屬實各有其考量（被上訴人之家屬著
      眼於被上訴人本身想出院回歸工作崗位之強烈意願，上訴
      人則認應以被上訴人病情之治療為優先考量），無從評斷
      孰是孰非，自非得因此遽認上訴人有將被上訴人棄之於療
      養院，逃避照顧責任之意思。
    3.被上訴人復主張上訴人趁其於嘉南療養院住院期間，未經
      同意竟將被上訴人物品均搬遷至被上訴人現居地，拒絕與
      被上訴人同居，且被上訴人出院後請求上訴人與之同居，
      上訴人亦表拒絕等情，上訴人則抗辯，伊之所以請搬家公
      司將被上訴人之物品送至怡安路公寓（即被上訴人現居地
      ），係因被上訴人弟妺有與上訴人協調，被上訴人出院後
      先暫住怡安路房屋，且上訴人住處經營自助餐，店內有多
      把菜刀，被上訴人精神疾病尚未痊癒，可能出現攻擊行為
      ，且上訴人打算將伊所有位於慶平路原經營自助餐之房屋
      出租，收取租金作為生活費，搬至怡安路與被上訴人同居
      ，但被上訴人執意同住在慶平路房屋，伊始未搬至怡安路
      ，非伊拒與被上訴人同居或有何惡意遺棄之情事等語。經
      查：
    (1)上訴人與被上訴人之弟妹因被上訴人於嘉南療養院住院之
      事有歧見，曾於95年12月27日在嘉南療養院由社工進行協
      調，協調內容係關於出院計劃、出院安置計劃、被上訴人
      原生家庭與其太太（即上訴人）衝突諮詢及被上訴人服藥
      問題、工作問題及以福利聯結之了解，作成之結論及處遇
      為：病患（即被上訴人）家屬同意95年12月31日以前出
      院，但被上訴人弟弟期待能在95年12月29日以前出院；
      病患至自己所購買房子居住（即怡安路被上訴人現居地）
      ，妹妹及弟弟協助辦理出院手續……病患原生家庭與太
      太有嚴重衝突，彼此不信任…社工讓問題呈現，並詢問雙
      方如此溝通方式是否對病患有益，對病患太太有益…等，
      有行政院衛生署嘉南療養院960927嘉南般字第0960004955
      號函所附社會工作紀錄在卷可參（原審卷第87、102、103
      頁），則由被上訴人於嘉南療養院出院後，安置居住於怡
      安路其所購之房屋即被上訴人現居地，上訴人雖未經被上
      訴人之同意而請搬家公司將被上訴人之物品送至該處，亦
      難由此即謂上訴人惡意遺棄被上訴人。
    (2)又證人即被上訴人之同事陳美芳雖於原審證稱：「（問：
      最近有跟被上訴人去請求上訴人同居嗎？）有，被上訴人
      還跟上訴人下跪，這是被上訴人及上訴人告訴我的，我並
      沒有跟被上訴人一起去。上訴人曾經電話跟我說，被上訴
      人跟他下跪，說「麗娥，我愛你，我回來好不好」，上訴
      人沒有接受，兩造都跟我講過這件事情。（問：上訴人有
      沒有向你說，什麼原因不要跟被上訴人同居？）上訴人說
      ，被上訴人現在生病，但並沒有說病好了就要讓被上訴人
      回來。（問：被上訴人下跪請求返家是何時？）是被上訴
      人生病出院之後，他來上班。」等語在卷（見原審卷50-5
      1頁）。
    由證人之證詞固可證上訴人曾以被上訴人之精神疾病，拒
      與被上訴人同居之事實。被上訴人經診斷為雙向情感疾患
      ，躁型，重度伴有精神病行為，有嘉南療養院診斷證明書
      附卷足參（見原審卷第127頁）。至於被上訴人送醫前之
      發病情況，業據證人乙○○證稱：「有一次兩造爭執的很
      兇，還叫警察來，原告很大聲的吼，我有在現場，沒有暴
      力行為發生，因為警察已經在現場，警察建議上訴人跟他
      女兒先離開，這是被上訴人住院前一個禮拜的事，當天晚
      上他們隔壁向被上訴人說，要送被上訴人住院，因為被上
      訴人情緒已經很躁動」（見原審卷第50頁），及證人即上
      訴人養女丁○○亦證述：「有一次爸爸和媽媽講話，爸爸
      把保溫箱踢壞，我嚇到。有時候爸爸在半夜跑起來大叫，
      我被吵醒，媽媽說是爸爸在那邊大叫。之前爸爸媽媽吵架
      ，我不敢很早回家，我也不敢讓爸爸知道我在五樓，半夜
      也不敢起來。時間持續三到五個月左右，爸爸有時候生氣
      起來很恐怖，爸爸偶而會處罰我，（國小六年級暑假）爸
      爸有撿電纜線，我坐在冰箱旁，我聽到說是要打小孩用的
      」、「那陣子他的情緒起伏很大，之後有一天我被爸爸打
      ，我哭的很大聲，隔壁鄰居就去報案，有三個警察來講之
      後就說叫我們先離開，之後我們就到教會去禱告，等爸爸
      睡覺後我們才偷偷回來」等情明確（見原審卷第198至199
      、本院卷第184頁），由上述證人陳美芳所言上訴人說被
      上訴人現在生病，不與其同居，及被上訴人發病有前述不
      當舉動等情況，上訴人辯稱被上訴人發病時，會因情緒躁
      動而出現激動之言語或行為，造成上訴人母女心理上之恐
      懼等情，尚非虛言。
    被上訴人雖兩度入住醫院治療精神疾病，被上訴人病情並
      稍見改善，但均在病情尚未完全穩定之情況下，即因被上
      訴人本身欲儘快恢復正常工作之意願，抑或有其他考量，
      始由被上訴人家屬主動堅持要為被上訴人辦理出院等情，
      除有上開嘉南療養院函覆本院病情說明（見本院卷第118
      至119頁）外，被上訴人於署立臺南醫院住院期間護理記
      錄亦記載：「案母來訪時表示要出院，怕無法再工作，予
      說明能可接受，下午案姐、母來訪，經和Dr.張商討後，b
      y Dr.張order予辦理出院」等語可佐（見本院卷第111至
      113頁）。是被上訴人當時之病情是否已受良好之控制，
      既非無疑，再由被上訴人自嘉南療養院辦理出院後，僅隔
      約三個月，即須再度入住署立臺南醫院治療等情觀之，則
      上訴人以被上訴人係因家屬之堅持下主動辦理出院，病情
      尚未痊癒，遽與被上訴人同住一處，可能再次被迫面對被
      上訴人發病時激動言行，且以其一人之力，加上有年幼之
      養女，恐難以控制，其心中之擔憂及恐懼並非無據。參諸
      首揭說明，可認在被上訴人病情尚未確實獲得良好控制前
      ，上訴人應有不宜同居之正當理由。
    又被上訴人於出院後，上訴人曾數度探望被上訴人遭拒，
      業據證人甲○○於本院證述綦詳，上訴人於審理中一直表
      明希望與被上訴人共同生活之意願，其不願離異之情，溢
      於言表，尚難認上訴人有拒絕同居之主觀情事。
    4.綜觀前述上訴人於被上訴人入院治療精神疾病期間，尚須
      兼顧工作之情況下，仍定期至醫院探視被上訴人，並未棄
      被上訴人而不顧，況被上訴人在尚未痊癒之情況下堅持出
      院，上訴人憂心恐懼遽與被上訴人同居一處，可能再度面
      臨心理甚或生理上傷害，衡屬人之常情，應有不宜同居之
      正當理由。從而，被上訴人主張依民法第1052條第1項第5
      款惡意遺棄為由，訴請判決離婚，於法有違，尚難准許。
  (二)、是否構成民法第1052條第2項離婚之重大事由？
    1.按有前項以外之重大事由，難以維持婚姻者，夫妻之一方
      得請求離婚；但其事由應由夫妻之一方負責者，僅他方得
      請求離婚，民法第1052條第2項有明文規定。而衡之婚姻
      締結之神聖性，婚姻是否有難以維持之重大事由，其判斷
      標準應為婚姻是否已生破綻而無回復之希望，此不可由被
      上訴人已喪失維持婚姻意欲之主觀面加以認定，而應審酌
      婚姻存在之破綻，在客觀上是否已無法挽回，且無期待當
      事人破鏡重圓之可能性，亦即應依客觀之標準，就難以維
      持婚姻之事實，是否已達於倘處於同一境況，任何人均將
      喪失維持婚姻希望之程度以定之。
    2.經查，兩造婚姻關係存續中，實因被上訴人罹患精神疾病
      ，引發被上訴人之情緒躁動，始造成兩造相處上之緊張關
      係，再參酌被上訴人前開二次至醫療機構治療期間，病情
      均已漸有改善，被上訴人罹患之精神疾病若持續治療，應
      可獲得穩定之控制，則兩造將來仍有過正常婚姻生活之機
      會，上訴人於本件訴訟中一再表示不願離婚，至於兩造關
      於金錢上之爭執，亦非不得以溝通化解，是兩造之婚姻尚
      難認有足使任何人均喪失維持婚姻意願之重大事由存在，
      被上訴人據此訴請離婚，即難准許。況且兩造雖分居一年
      餘，並無實質夫妻生活，然上訴人既因被上訴人精神疾病
      尚未穩定控制之故，有不宜同居之正當理由，已如前述，
      縱因兩造之分居致婚姻難以維持，亦不得由此認上訴人應
      就造成兩造婚姻之破綻負較重之責任。從而，被上訴人依
      民法第1052條第2項之規定，請求離婚尚屬無據。
五、綜上，被上訴人主張其受上訴人惡意遺棄，及兩造間有難以
    維持婚姻之重大事由，既無可採，則其依民法第1052條第1
    項第5款及第2項規定訴請離婚，於法尚有未合，自不應准許
    。原審准許兩造離婚，自有未洽。上訴意旨指摘原判決不當
    ，求予廢棄改判，為有理由。自應由本院予以廢棄改判，如
    主文第二項所示。
六、本件事證已臻明確，兩造其餘攻擊防禦方法，核與判決結果
    已不生任何影響，不再贅述，併此敘明。
七、據上論結，本件上訴為有理由，依民事訴訟法第450條、第
    78條，判決如主文。
中    華    民    國    97    年    10    月    7    日
                  民事第二庭    審判長法  官  丁振昌
                                      法  官  吳上康
                                      法  官  李素靖
上為正本係照原本作成。
如對本判決上訴，須於判決送達後20日內向本院提出上訴狀，未
表明上訴理由者，應於上訴後20日內，向本院提出理由書（須附
繕本）。依法須繳納裁判費並應委任律師為訴訟代理人，始得上
訴。
中    華    民    國    97    年    10    月    9     日
                                      書記官  林鈴香
【附記】
民事訴訟法第466條之1：
(1)對於第二審判決上訴，上訴人應委任律師為訴訟代理人。但上
  訴人或其法定代理人具有律師資格者，不在此限。
(2)上訴人之配偶、三親等內之血親、二親等內之姻親，或上訴人
  為法人、中央或地方機關時，其所屬專任人員具有律師資格並
  經法院認為適當者，亦得為第三審訴訟代理人。
民事訴訟法第466條之2：
  上訴人無資力委任訴訟代理人者，得依訴訟救助之規定，聲請
  第三審法院為之選任律師為其訴訟代理人。


司法院資訊處製作；財團法人民間司法改革基金會備份。
